【裁判字號】    95,上更(二),191
【裁判日期】    950814
【裁判案由】    貪污治罪條例
【裁判全文】
臺灣高等法院高雄分院刑事判決     95年度上更(二)字第191號
    上  訴  人
    即  被  告  乙○○
    選任辯護人  蘇精哲  律師
                徐建光  律師
                王建元  律師
上列上訴人因被告貪污治罪條例案件，不服臺灣屏東地方法院91
年度訴字第369 號中華民國92年4 月7 日第一審判決（起訴案號
：臺灣屏東地方法院檢察署91年度偵字第2317號、第1028號），
提起上訴，本院判決後，經最高法院第二次發回更審，本院判決
如下：
    主  文
原判決關於乙○○被訴藉端勒索丙○○、甲○○財物部分撤銷。
乙○○依法令從事於公務之人員，藉端勒索財物，處有期徒刑拾
貳年，褫奪公權陸年。前項所得財物新台幣伍拾萬元應予追繳，
發還被害人致富投資股份有限公司。如全部或一部不能追繳時，
應以財產抵償之。
    事  實
一、乙○○於民國83年3 月1 日至91年2 月28日間擔任屏東縣議
    會議員，依廢止前之省縣自治法（88年4 月14日廢止）第19
    條、第28條，及現行地方制度法第36條、48條、49條之規定
    ，有參與議決縣規章、預算、稅課、財產處分、縣政府提案
    事項、縣議員提案事項、接受人民請願，審議縣決算審核報
    告，及於議會定期開會期間對縣政府首長、單位主管，就其
    主管業務為質詢之權，縣議會並得邀請縣政府首長及各該單
    位主管至議會就主管業務提出報告，為依法令服務於地方自
    治團體所屬機關而具有法定職務權限之人員。緣乙○○與吳
    三豐、劉月枝夫妻熟識，吳三豐擔任陸發開發建設股份有限
    公司負責人之85年、86年期間，在屏東縣恆春鎮○○里○○
    路233 號之1 經營「海景飯店」，因該飯店未經申請許可進
    行屋頂加蓋樓層施工，經內政部營建署墾丁國家公園管理處
    於86年4 月24日發現查報為違章建築，並經民眾許先生於86
    年7 月15日以陳情書向臺灣省政府建設廳檢舉；後陸發開發
    建設股份有限公司將「海景飯店」出售予紐新集團之致富投
    資股份有限公司（實際經營者為陳仲儀），並自87年月間委
    請丙○○負責管理；而因有上開違建，陳仲儀乃要求吳三豐
    、劉月枝夫婦解決違建問題，劉月枝乃轉向時任屏東縣議會
    議員之乙○○請求協助，乙○○因而得知有上開違建待處理
    。
二、乙○○得知「海景飯店」有上開違建情事後，認有機可乘，
    竟藉口上開事端，於87年1 月間某日，利用無犯意之劉月枝
    向丙○○告知需款新臺幣（以下同）250 萬元，始能使上開
    違章建築免遭屏東縣政府拆除，以此向丙○○勒索財物，雖
    丙○○認上開金額過高，惟因考量上開違建可能因此遭有關
    單位拆除，無法對其他股東交待，乃生畏懼之意，而委請陳
    仲儀之弟陳麒麟出面處理；嗣經陳麒麟透過劉月枝邀得乙○○協商，乙○○同意將金額降為50萬元，陳麒麟將此情轉知
    丙○○後，乃由「海景飯店」會計人員於87年5 月間自致富
    投資股份有限公司借用之丙○○在高雄區中小企業銀行恆春
    分行帳號000-000-0000000-0 號甲存帳戶，開立「付款人為
    高雄區中小企業銀行恆春分行、發票人為丙○○、面額為50
    萬元、到期日87年5 月30日、票號GHB0000000號」支票1 紙
    ，並由丙○○在上開支票存根上記載「87.5.30 、徐先生、
    恆春、500000、交際」等字樣，而上開支票則於87年6 月6
    日存入丙○○在臺灣銀行高雄加工出口區分行帳號000-000-
    00000-0 號乙存帳戶內代收，並於87年6 月12日入帳；後丙○○再自其在臺灣銀行高雄加工出口區分行帳號000-000-00
    000-0 號甲存帳戶，開立「付款人為臺灣銀行高雄加工出口
    區分行、發票人為丙○○、面額為50萬元、到期日為87年6
    月12日、票號為K0000000號」支票1 紙交付陳麒麟，再由陳
    麒麟於到期日（87年6 月12日）前某日，在不詳地點轉交乙○○。而乙○○為掩人耳目，乃將該上開票號K0000000號支
    票存入其借用自女友莊美玲之大眾銀行博愛分行帳號000-00
    -000000-0 號帳戶提示，並委由莊美玲於87年6 月15日、7
    月3 日各以取款憑條提領10萬元、155,000 元，及其以取自
    莊美玲之提款卡，於87年6 月17日至同年7 月20日，以本行
    提款或跨行提款方式，分13次自提款機共提領245,000 元，
    合計50萬元。
二、案經高雄縣政府警察局、屏東縣警察局、內政部警政署刑事
    警察局、法務部調查局高雄調查站移送臺灣屏東地方法院檢
    察署檢察官偵查起訴。
     理  由
甲、程序方面：
一、上訴人即被告乙○○（以下簡稱被告）、選任辯護人均爭執
    丙○○於警詢、偵訊陳述之證據能力。經查：
  (一)按「證人應命具結」、「證人、鑑定人依法應具結而未具結
    者，其證言或鑑定意見，不得作為證據」，刑事訴訟法第18
    6 條第1 項、第158 條之3 分別定有明文。又證人之調查並
    未於訊問前或訊問後命其具結，又未說明不得令其具結之原
    因，依刑事訴訟法第173 條第1 項（現行法第186 條第1 項
    ）之規定，關於該項證言之採取，不能謂非違法（最高法院
    34年上字第824 號判例參照）。本件丙○○於91年3 月9 日
    偵查中就被告是否涉有本件犯行之事實為陳述，並未依法具
    結，且依91年2 月8 日修正公布之刑事訴訟法第186 條第1
    項規定，並無不得令丙○○具結之理由。是丙○○於偵訊中
    未具結之陳述，自無證據能力。
  (二)按「被告以外之人於審判中有下列情形之一，其於檢察事務
    官、司法警察官或司法警察調查中所為之陳述，經證明具有
    可信之特別情況，且為證明犯罪事實之存否所必要者，得為
    證據：三滯留國外或所在不明而無法傳喚或傳喚不到者」，
    刑事訴訟法第159 條之3 第3 款定有明文。丙○○經原審、
    本院前審多次傳拘未到，並經本院前審科處罰鍰3 萬元，有
    送達回證、高雄市政府警察局鹽埕分局92年3 月31日高市警
    鹽分三字第0920002982號函、93年2 月4 日高市警鹽分三字
    第0920015623號函、93年2 月9 日高市警鹽分三字第093000
    0888號函、92年度上訴字第939 號裁定在卷可憑（見原審卷
    (二)第455 頁、第493 頁至第495 頁，本院上訴卷(二)第25頁至
    第28頁、第68-1頁至第68-4頁、第107 頁）；復經本院前審
    傳訊，並函請高雄市政府警察局鹽埕分局、本院法警室派員
    執行拘提2 次，亦均未能拘獲，有送達回證、高雄市政府警
    察局鹽埕分局94年10月31日高市警鹽分三字第0940015325號
    函、拘提報告書在卷可按（見本院上更(一)卷第86頁、第106
    頁至第109 頁、第121 頁、第124 頁至第126 頁）。另本院
    此次發回審理後，再傳喚丙○○，亦未見到庭。本院調取丙○○之入出境資料，丙○○已於94年12月9 日出境，而無再
    入境之紀錄，足認丙○○已傳喚不到；又本院審酌丙○○於
    91年1 月3 日接受警詢時，被告尚具屏東縣議會議員身分，
    就一般人對具民意代表身分之人均特別尊敬甚至畏懼之情形
    ，丙○○當無為不實指述，而在法律上或經營事業上，自陷
    不利之境之理。是應認丙○○於警詢陳述，確具有較可信之
    特別情況，且為證明本件犯罪事實存否所必要，依刑事訴訟
    法第159 條之3 規定具證據能力。
二、被告、選任辯護人均爭執莊美玲於警詢、偵訊陳述之證據能
    力。按刑事訴訟法第159 條之2 規定：被告以外之人於偵查
    中向檢察官所為之陳述，除顯有不可信之情況外，得為證據
    。本院審酌證人莊美玲於檢察官偵訊時，係依法具結作證，
    其證言之真實性可獲得確保；被告及選任辯護人亦均未指出
    莊美玲於偵查中向檢察官所為之陳述，有何顯有不可信之情
    況。且於原審審理時並提示當事人，賦予表示意見之機會，
    自有證據能力。又證人莊美玲91年10月7 日在原審到庭具結
    作證，並稱稱91年4 月16日警詢內容均實在等語（見原審卷
    (二)第264 頁、第265 頁），並未再為詳細之證述內容。關於
    未陳述之部分，即未完全相符之部分，本院審酌證人莊美玲
    曾為被告乙○○之女友，2 人均未稱有何隙故恩怨，證人莊
    美玲關於其帳戶使用之情形，應不致無故捏造、陷害乙○○
    ，其陳述應屬有可信之特別情形，且為證明犯罪事實存否之
    所必要。且莊美玲於警詢之陳述，業經原審於審理時提示並
    告以要旨，使被告有辯明之機會，亦對被告之防禦權並無妨
    害。是依刑事訴訟法第159 條之2 規定，有證據能力。
乙、實體方面
一、訊據上訴人即被告乙○○固坦承於83年3 月1 日至91年2 月
    28日間為屏東縣議會議員，並認識吳三豐、劉月枝夫妻，與
    莊美玲則曾是男女朋友關係，惟矢口否認前述貪污犯行，辯
    稱：87年1 月間劉月枝、吳三豐有請我代為處理『海景飯店
    』違建事，但我當時在選舉，回稱無法代為處理，並未透過
    劉月枝向丙○○勒索250 萬元；後來陳麒麟有找我詢問有無
    處理，我亦回稱沒有處理；我會捲入這件事，是因劉月枝與
    丙○○有債務糾紛，他們要我介入處理，才會認識丙○○，
    違建事早在87年之前就確定了；50萬元支票是陳麒麟與我喝
    酒後拿出來付帳，酒店不收；我也沒有使用莊美玲的帳戶等
    語。
二、經查：
  (一)「海景飯店」於85、86間原由吳三豐負責經營，後出售予致
    富投資股份有限公司，並由陳仲儀於87年1 月間委請丙○○
    經營，而該飯店因未經申請許可而進行屋頂加蓋樓層施工，
    經相關單位於86年4 月24日發現查報為違章建築、及經許先
    生於86年7 月15日向臺灣省政府建設廳檢舉等情，業經證人
    吳三豐、劉月枝於原審分別證稱：「『海景飯店』原是由伊
    與劉月枝共同經營，86年以後才委由丙○○經營；伊有找過
    乙○○處理飯店違建的事。」、「『海景飯店』原是伊先生
    吳三豐的陸發公司經營，後來欠紐新公司錢，才由紐新集團
    委託致富公司的丙○○代為經營；飯店違建，伊有找很多人
    去幫忙處理，包括乙○○。」等語在卷（見原審卷 (二)第
    248 頁至251 頁）；並經證人陳麒麟於原審結證稱：「丙○○經營的『海景飯店』之前是致富公司的，致富公司則是伊
    哥哥陳仲儀經營，由丙○○管理。」等語（見原審卷(二)第26
    5 頁），丙○○於警詢陳稱：「伊自87年1 月起開始經營『
    海景飯店』；有聽說因飯店6 樓頂樓加蓋員工宿舍及餐廳被
    檢舉」等語明確（見警卷第83頁）；復有內政部營建署墾丁
    國家公園管理處91年7 月26日 (91) 營墾企字第5184號函所
    附違反國家公園法事件通知單、處分書、移辦單、相片、違
    章建築查報單，92年1 月2 日營墾建字第0910009283號函所
    附告發查報函文、陳情書等多紙（見原審卷(一)第194 頁至第
    204 頁、原審卷(二)第431 頁至第437 頁），及丙○○與陸發
    建設股份有限公司於87年1 月12日協議書（陳仲儀擔任丙○○之連帶保證人）1 份（見本院上訴卷(一)第129 頁、第130
    頁）在卷可按。足認丙○○係於87年1 月間接手管理「海景
    飯店」，而該飯店在丙○○接手管理前，即有違建情事存在
    。至於證人劉月枝就丙○○接手管理「海景飯店」之時間，
    於本院上訴審證稱是「86年10月開始」等語（見本院上訴卷
    (二)第42頁），因與證人吳三豐於本院上訴審證稱：「『海景
    飯店』伊經營到86年底」等語（見本院上訴卷(二)第91頁）不
    符，且丙○○為真正接手經營之人，自應認丙○○係自87年
    1 月間始起接手經營「海景飯店」，附此說明。
  (二)丙○○自87年1 月間接手管理「海景飯店」後，因有上開違
    建情形，陳仲儀乃曾要求吳三豐、劉月枝夫婦解決違建問題
    ，劉月枝乃轉向被告請求協助一節。業經證人劉月枝於本院
    上訴審證稱：「『海景飯店』違建的問題，在他們接管後，
    陳仲儀他們一直在挑剔，所以伊才去幫忙處理；『海景飯店
    』的人是透過陳仲儀告訴伊說有人檢舉違建的事情，移交後
    ，在86年至87年1 月間，陳仲儀的管理人來向伊說，有人檢
    舉『海景飯店』的頂樓是違建，所以伊有找很多人，包括乙○○。」等語（見本院上訴卷(二)第45頁）；對照被告於警詢
    陳稱：「87年1 月間伊正忙著縣議員競選連任時，劉月枝曾
    以電話向伊提及『海景飯店』違章要遭縣政府人員拆人除一
    事，能否協助辦理。」等語（見警卷第10頁）恰好相符。足
    認本件「海景飯店」由丙○○接手經營後，劉月枝仍有因該
    飯店違建可能遭拆除事，出面請求被告協助，而被告亦因此
    得知「海景飯店」之經營者，憂慮該飯店違建有遭拆除之可
    能。至於證人劉月枝於原審證稱：「『海景飯店』交給丙○○經營後，伊就沒有再參與處理違建的事」等語（見原審卷
    (二)第249 頁），與其於本院上訴審所證不同，亦與被告上開
    陳稱不符，則證人劉月枝此部分之證述，自不足採信，併此
    說明。
  (三)被告固否認請劉月枝向「海景飯店」之經營者傳達免拆除違
    建之代價為250 萬元，而劉月枝亦否認曾將此情轉達丙○○
    知悉。惟：
  1.丙○○於警詢時陳稱：「伊自87年1 月間起開始經營『海景
    飯店』，因飯店6 樓頂樓加蓋員工宿舍及餐廳，聽說有人檢
    舉是違建，乙○○透過劉月枝向伊說要拿出250 萬元來擺平
    這件事，不然要強制拆除；伊認為金額太多，所以伊透過陳
    麒麟再找人去與乙○○談；因伊經營的『海景飯店』，是股
    東生意，伊怕真的被乙○○利用職權拆除，才透過陳麒麟去
    與乙○○商量，最後以50萬元成交，伊有交付高雄區中小企
    銀恆春分行50萬元支票來支付乙○○之交際費用。」等語（
    見警卷第83頁、第84頁）；且「海景飯店」確曾自借自丙○○在高雄區中小企業銀行恆春分行帳號000- 000-0000000-0
    號甲存帳戶，開立「付款人為高雄區中小企業銀行恆春分行
    、發票人為丙○○、面額為50萬元、到期日87年5 月30日、
    票號GHB0000000號」支票1 紙，而該紙支票於87年6 月6 日
    行存入丙○○在臺灣銀行高雄加工出口區分行帳號000-000-
    00000-0 號乙存帳戶內代收，並於87年6 月12日入帳，後丙○○再自在臺灣銀行高雄加工出口區分行帳號000-000-0000
    0-0 號甲存帳戶，開立「付款人為臺灣銀行高雄加工出口區
    分行、發票人為丙○○、面額為50萬元、到期日為87年6 月
    12日、票號為K0000000號」支票1 紙（以下簡稱本件50萬元
    支票），而該紙支票則在莊美玲之大眾銀行博愛分行帳號00
    0-00-000000-0 號帳戶提示兌領，有上開支票影本2 紙、臺
    灣銀行高雄加工出口區分行91年1 月29日銀加營密字第0912
    1005171 號函、91年3 月8 日銀加營字第09121010361 號函
    所附客戶所有款明細查詢單、存摺類存款明細分戶帳多紙，
    高雄區中小企業銀行恆春分行91年3 月13日 (91) 高銀總恆
    分字第32號函所附支存存提明細查詢單，大眾商業銀行高雄
    分行91年3 月18日 (91) 眾高發字第41號函所附存摺交易查
    詢報表等多紙在可憑（見警卷第26頁、第27頁、第87頁至第
    95頁、第100 頁至第102 頁）；又上開票號GHB0000000號支
    票存根上並記載「87.5.30 、徐先生、恆春、500000、交際
    」等字樣，亦有該支票存根在卷可稽（見警卷第86頁）。則
    丙○○上開因「海景飯店」違建恐遭拆除，乃簽發50萬元支
    票之陳述，自非全然無據。至於選任辯護人以丙○○於警詢
    所陳支票開立情形，與其於偵訊所陳（選任辯護人執此為彈
    劾證據）不同，而認丙○○警詢陳述不可信，惟丙○○於91
    年1 月3 日接受警詢時，距上開2 紙支票開立時間已近4 年
    ，且丙○○上開陳述，與上開證據所示之事實，並無重大瑕
    疵，自難依此認丙○○警詢陳述與事實不符，而不可採信。
  2.上開大眾銀行博愛分行帳號000-00-000000-0 號帳戶係由莊
    美玲開立，惟交由被告使用，並於本件50萬元支票存入兌現
    後，於87年6 月15日、7 月3 日各以取款憑條提領10萬元、
    155,000 元，於87年6 月17日至同年7 月20日，則以提款卡
    以本行提款或跨行提款方式，分13次自提款機共提領245,00
    0 元，合計50萬元全數提領完畢一節；業據證人莊美玲於警
    詢、偵訊、原審一再證稱：「乙○○是伊以前的男友，86年
    間認識，伊大眾銀行博愛分行帳戶是借給乙○○使用，存摺
    、印章、提款卡均交給乙○○；50萬元支票存入交換後，錢
    是乙○○提領走，其中10萬元、155,000 元提款憑條上的字
    是伊寫的，是乙○○要伊去提領的，其他提款卡部分，是乙○○自己去提領的。」（見警卷第20頁背面、第24頁、第25
    頁）、「大眾銀行博愛分行帳戶是借給乙○○使用，存摺、
    印章、提款卡都交給乙○○，乙○○沒有向伊說帳戶有遺失
    ；伊與乙○○是男女朋友關係，就把帳戶借他。」（見見91
    偵1028號卷第199 頁、第24頁、第25頁）、「50萬元支票不
    是交給伊的，是乙○○借伊的帳戶使用，但並沒有向伊說明
    用途，伊將帳戶借給乙○○後，就再也沒有使用那個帳戶。
    」（見原審卷(二)第265 頁）等語在卷；且有上開大眾商業銀
    行高雄分行91年3 月18日 (91) 眾高發字第41號函所附存摺
    交易查詢報表1 紙、大眾商業銀行博愛分行91年4 月15日
     (91) 博發字第057 號函所附活期性存款取款憑條2 紙在卷
    可憑（見警卷第21至23頁）。則以莊美玲與被告曾為男女朋
    友關係，被告自警詢至本院審理中，均未曾抗辯與莊美玲有
    何感情糾葛以外之恩怨，足以使莊美玲甘冒偽證重罪，而故
    為不實之證述。是應認莊美玲上開證述可信，被告確有使用
    大眾銀行博愛分行帳號000-00-000000-0 號帳戶，並分多次
    自上開帳戶提領本件50萬元支票票款無疑。
  3.丙○○開立本件50萬元支票後，係交付陳麒麟，業經證人陳
    麒麟於原審結證證稱：「50萬元支票是丙○○交給伊的，什
    麼時間，伊已不記得。」等語（見原審卷(二)第265 頁）。又
    該50萬元支票係由陳麒麟交給乙○○，亦為證人陳麒麟所證
    述明確，雖然證人陳麒麟關於交付50萬元予乙○○之理由避
    重就輕，結證稱：「因後來『海景飯店』經營得不好，丙○○提議要和地方上的人物建立交情，伊就叫丙○○開本件支
    票給伊，伊告訴他是要請地方上的人物，他要求支票（存根
    ）要寫抬頭，伊才說那就寫乙○○。」、「後來伊請乙○○
    還有其他地方人士去酒店喝酒，那張50萬元支票，原本是要
    付帳的，但是酒店說不收支票，支票後來不知交給何人，有
    可能是乙○○簽帳，所以支票才會流入乙○○手中。」等語
    （見原審卷(二)第265 頁、第266 頁），其後於本院上訴審則
    證稱：「『海景飯店』是伊哥哥向劉月枝買的，因為財務上
    有問題；乙○○是劉月枝叫來的，是要講債務問題，在吃飯
    時，他們只有講債務上的問題；因之前已經有吃了2 、3 天
    ，所以伊就拿50萬元支票給他，因都是乙○○付帳。」等語
    （見本院上訴卷(二)第48頁、第49頁）。證人陳麒麟前稱交付
    之理由不可採之理由，如後詳述。而丙○○確有透過證人陳
    麒麟將50萬元支票交給被告乙○○，乙○○再存入證人即女
    友莊美玲所有大眾商業銀行博愛分行帳戶，由莊美玲提領一
    部分交給被告乙○○，再由被告乙○○以莊美玲於該帳戶之
    金融卡分次提領一節，應可認定。因此，被告乙○○於初始
    辯稱：不記得該50萬元支票是伊存進去的，亦忘記該支票如
    何到伊手中等語（見原審(二)卷第269 頁）；於本院上訴審再
    稱：本案50萬元支票是伊與陳麒麟等人到酒店消費，陳麒麟
    拿這50萬元支票要付帳，酒店不收，後來不曉得什麼原因轉
    到莊美玲的身上，我並沒有經手等語等語（見本院上訴(一)卷
    第44頁）；再改稱：「（陳為何給你50萬支票？）因為我們
    在此之間陸陸續續已有餐敘多次，他不好意思，常常都是我
    付帳，當時在法蘭名哥餐廳消費時，他才拿給我50萬元支票
    。」等語（見本院上訴卷(二)第71頁至第72頁），關於有無收
    受50萬元支票及收受之理由，均反覆其詞，其畏罪之心態，
    甚是明顯。
  4.是丙○○於警詢之陳述，符合事實而可信。本件50萬元支票
    ，確係丙○○開立交付陳麒麟，供陳麒麟交付被告，以為「
    海景飯店」違建免遭拆除之代價，被告並因此取得本件50萬
    元支票並兌領，應堪認定。
  (四)另被告乙○○固否認與劉月枝、吳三豐等人談及違建之事，
    辯稱係談債務之事，並稱：吳三豐欠伊55萬，而吳三豐說飯
    店已賣人，尾款若收到再還我錢‧‧‧吳三豐、劉月枝、陳
    麒麟及丙○○等人都在說尾款的事等語（見原審(一)卷第15頁
    至第16頁），惟據證人吳三豐於本院上訴審則稱：「（劉月
    枝有無找乙○○？）我委託黃經營飯店，他有很多帳要與我
    一起算，我為了證明誠意要還錢給他，所以才找徐議員來。
    」等語（見本院上訴(二)卷第92頁），究丙○○尚欠吳三豐尾
    款、抑或吳三豐要還被告款項一節，2 人所言，大相逕庭。
  (五)而被告所稱證人吳三豐欠伊55萬元，因於86年間，吳三豐以
    被告之助理周建男名義向銀行借30萬元信用貸款，因吳三豐
    未還該貸款，伊幫吳三豐代還30萬元；另伊友人陳俊旭拿25
    萬元的票，要向吳三豐調現，但吳三豐未拿錢出來，且將票
    款領走，屆期又幫吳三豐還該25萬元予陳俊旭，嗣伊向吳三
    豐請求還款時，吳三豐則告知飯店尚有尾款未收，若收到尾
    款即將55萬元還伊，因此，與吳三豐、劉月枝、陳麒麟、丙○○等人係談尾款之事，並非談違建之事等語。惟證人周建
    男於原審審理時結證稱：伊與吳三豐並無金錢往來，也沒有
    借錢給伊；該30萬元係伊向中興銀行借出來還伊母親先前代
    替墊付之修車費用等語（見原審(一)卷第38頁至40頁）。顯見
    ，該30萬元並非如被告乙○○所述以周建男名義借30萬元現
    金給吳三豐。又證人陳俊旭雖稱伊有拿陳俊政為發票人，面
    額25萬元之支票1 紙向吳三豐調錢，惟吳三豐沒有將錢借給
    伊等語（參原審(一)卷第41頁至第43頁）。然而，依常情，既
    然證人陳俊旭未向吳三豐調到錢，豈有交付支票給吳三豐之
    理；而既然吳三豐自始均未交付款項予陳俊旭，何以支票到
    期又向他人借錢存入支票存款帳戶供吳三豐兌領，誠屬不符
    常理。又證人吳三豐於本院上訴審稱伊欠乙○○100 多萬元
    等語，此與被告乙○○前稱吳三豐欠伊55萬元等語，亦不相
    符；況如被告所言，吳三豐因經濟困難欠其55萬元未還，被
    告豈有再以支票向吳三豐調現之理？顯見，被告乙○○前述
    與吳三豐有55萬元之借款關係，無非係虛應故事，不足採信
    。
  (六)又證人陳麒麟所述其與被告聚會之目的，先稱係丙○○要伊
    與「與地方人物建立交情」，事後又稱係「為財務問題」，
    已有不符，而若陳麒麟係為與其所稱之「地方人物」（即指
    被告或其他人）建立交情，其對與會之「地方人物」示好尚
    且來不及，又豈有由被告多次付帳之理；且依證人劉月枝於
    本院上訴審時結證稱：「伊與陳仲儀因合夥經營土地買賣，
    有債權債務糾紛，伊找乙○○來協調這一些債權債務的糾紛
    ，協調是88年以後的事情。」等語（見本院上訴卷(二)第41頁
    ），亦與證人陳麒麟上開所證「協調債務」時間不符；又證
    人陳麒麟於丙○○開立本件50萬元支票前，既不知將與何「
    地方人物」建立交情，「地方人物」是否只有被告，被告是
    否將會應邀出席，商家是否將拒收本件50萬元支票情況下，
    即能預知50萬元支票將會交付被告，而使丙○○得以事先在
    上開票號GHB0000000號支票存支票存根填載「87.5.30 、徐
    先生、恆春、500000、交際」等字樣，此均與事理有違。足
    認證人陳麒麟所為丙○○交付本件50萬元支票係為供「與地
    方人物建立交情」用，並因商家拒收，始由被告持有之證述
    可信。至於被告於本院上訴審提出法蘭名哥有限公司簽帳本
    票、付款支票多紙（見本院上訴卷(一)第137 頁至第151 頁）
    ，惟此僅為被告曾消費簽帳之記錄，且本件由被告付帳消費
    與事理有違，及陳麒麟上開證述不可信之處，均已詳述如上
    ，自難依此為被告有利之認定。
  (七)本件「海景飯店」違建，固在丙○○於87年1 月間接手經營
    前即已遭查報及檢舉。惟違建之所有人或經營者，均存有違
    建是否能不被拆除之期待，乃有透過法律途徑或私人請託方
    式，以達其目的；且在臺灣社會，就具有民意代表身分之人
    ，民眾對之除存有尊敬之外，亦認該民意代表將亦因此擁有
    某些權力，或對有關機關之執法、行政作為有所影響；又被
    告自83年3 月1 日至91年2 月28日間擔任屏東縣議會議員，
    此為被告所是認（見警卷第6 頁背面）；再者，依丙○○上
    開「因伊經營的『海景飯店』，是股東生意，伊怕真的被乙○○利用職權拆除，才透過陳麒麟去與乙○○商量」等語，
    亦充分顯示出民眾就其已違法或違規事項，畏懼有權力或足
    以對相關機關有影響力之人之作為，而遭提前受處罰；又以
    丙○○為一飯店經營者，為求營運上之順利及方便，當更懼
    怕飯店頂樓遭相關關拆除。足認被告透過劉月枝向丙○○轉
    達需一定金額，始能使違建免於拆除等語，已使丙○○心生
    畏懼，其後丙○○始有委請陳麒麟出面解決，並因此開立上
    開2 紙支票之舉。
  (八)綜上所述，足見被告上開辯解為圖卸刑責之詞，不足採信。
    本件事證明確，被告公務員藉端勒索財物犯行，洵認定。
三、按94年2 月2 日修正公布、95年7 月1 日施行之刑法第10條
    第2 項關於公務員之定義已修正為：「稱公務員者，謂下列
    人員：一、依法令服務於國家、地方自治團體所屬機關而具
    有法定職務權限，以及其他依法令從事於公共事務，而具有
    法定職務權限者。二、受國家、地方自治團體所屬機關依法
    委託，從事與委託機關權限有關之公共事務者」。查，被告
    乙○○自民國83年3 月1 日至91年2 月28日間擔任屏東縣議
    會議員，依廢止前之省縣自治法（88年4 月14日廢止）第19
    條、第28條，及現行地方制度法第36條、48條、49條之規定
    縣議員有參與議決縣規章、預算、稅課、財產處分、縣政府
    提案事項、縣議員提案事項、接受人民請願，審議縣決算審
    核報告，及於議會定期開會期間對縣政府首長、單位主管，
    就其主管業務為質詢之權，縣議會並得邀請縣政府首長及各
    該單位主管至議會就主管業務提出報告，為依法令服務於地
    方自治團體而具有法定職務權限之人員，自屬修正後刑法第
    10條第2 項所稱之公務員。另參照最高法院92年度台上字第
    1296號判決：「貪污治罪條例第4 條第1 項第2 款所指藉端
    或藉勢勒索罪，係指行為人憑藉其本人或他人之權勢或以某
    種事由為藉口，施行恫嚇，以索取財物為構成要件，不以所
    藉權勢事由在其職務範圍內，或與其職務有直接關係為必要
    。又其方式固不限於以言詞、文字或動作，但必使人畏怖生
    懼始克相當」之意旨，被告乙○○因知丙○○所管理經營之
    海景飯店有前述違建情形，並以其身為縣議員之身分，因對
    於縣政府建設管理單位違建執行拆除與否等縣政事項，有監
    督之職責，透過劉月枝轉告丙○○必須要以至250 萬始能免
    於拆除，使被害人丙○○因恐前述違建被拆除致影響飯店之
    經營，而心生畏懼，因而交付50萬元，核被告所為，係犯貪
    污治罪條例之4 條第1 項第2 款之公務員藉端勒索財物罪。
    被告乙○○利用無犯意之劉月枝向被害人丙○○要索50萬元
    ，應成立間接正犯。另按修正前刑法第10條第2 項規定：「
    稱公務員者，謂依法令從事於公務之人員」，而修正後之法
    律已有變更，按刑法第2 條第1 項之規定：「行為後法律有
    變更者，適用行為時之法律。但行為後之法律有利於行為人
    者，適用最有利於行為人之法律」。經新舊法比較之結果，
    被告均符合刑法第10條第2 項定義之公務員，應依同法第2
    條第1 項之規定，自應適用行為時之法律。又貪污治罪條例
    第17條僅規定：「犯本條例之罪，宣告有期徒刑以上之刑者
    ，並宣告褫奪公權」，對於褫奪公權之期間，即從刑之刑度
    如何並無明文，故依本條例宣告褫奪公權者，仍應適用刑法
    第37條第2 項，使其褫奪公權之刑度有所依憑始為合法。又
    褫奪公權屬從刑，與主刑之宣告應一體適用，不容分割適用
    。依刑法第2 條第1 項之規定，本件適用行為時之法律，則
    關於褫奪公權之規定，亦應適用行為時之法律，始屬妥適，
    併此說明。
四、不另為無罪諭知部分：
  (一)公訴意旨另以：被告乙○○於83年3 月1 日至91年2 月28日
    間，曾擔任屏東縣議會議員，為依據法令從事公務之人員。
    不思為民服務，竟於87年4 月間，利用職權，以屏東縣議會
    名義發函（87年4 月15日 (87) 民議字第0653號開會通知單
    ）通知大統立高爾夫球場等公司至議會開會，於會議中大力
    斥責與會公司多處設施未合法定標準，並命令屏東縣稅捐稽
    徵處不得販賣發票予該等公司，並決議該等公司於合乎法定
    標準前，禁止對外開放。事後即於同年7 月間，至大統立高
    爾夫球場向該球場負責人甲○○要求該球場未合法部分由其
    代辦向縣政府申辦事項，藉此牟取不法利益，遭甲○○拒絕
    ，而未得逞。因認被告乙○○涉犯貪污治罪條例第4 條第2
    項第1 項第2 款藉端勒索財物未遂罪嫌云云。
  (二)按犯罪事實應依證據認定之，無證據不得推定其犯罪事實；
    又不能證明被告犯罪者，應諭知無罪之判決，刑事訴訟法第
    154 條第2 項、第301 條第1 項分別定有明文。又按犯罪事
    實之認定，應憑證據，如未能發現相當證據，或證據不足以
    證明，自不能以推測或擬制之方法，以為裁判基礎（最高法
    院40年臺上字第86號判例參照）。又貪污治罪條例第4 條第
    1 項第2 款規定之藉端或藉勢勒索罪，係指憑藉權勢，向被
    害人逼勒財物而言，其所憑藉之權勢，究為己有或第三人所
    有，雖非所問，惟須出諸恫嚇脅迫手段，使被害人發生畏怖
    恐懼而交付財物，始克相當（最高法院93年臺上字第511 號
    判決參照）。
  (三)公訴人認被告乙○○涉犯藉端勒索甲○○財物罪嫌，無非以
    證人甲○○證述明確，並有屏東縣縣議會第14屆第2 次臨時
    會提案表、屏東縣政府87年6 月23日87屏府教體字第105221
    號函、87年4 月15日 (87) 民議字第0653號開會通知單等為
    其論據。
  (四)訊據被告乙○○堅決否認有此部分犯行，辯稱：大統立高爾
    夫球場等廠商違法經營，我依職權質詢提出討論成立專案小
    組促請改善，我於87年7 月間曾至該球場打球，與經理甲○○聊天，基於民代關係關心球場申辦情形，但並未要求甲○○將球場不合法部分的申辦手續交我代辦等語。
  (五)經查：
  1.被告乙○○曾於屏東縣議會第14屆第2 次臨時會提出臨時動
    議，請求組成專案小組瞭解大統立高爾夫球場等6 家休閒旅
    遊企業廠商不法作為影響地方發展等情事，並經決議通過成
    立專案小組，並於87年4 月15日以屏東縣議會名義發文通知
    大統立高爾夫球場等6 家企業廠商及屏東縣政府各局處主管
    列席參加該專案小組第一次會議，決議大統立高爾夫球場內
    有部分是國有土地，無法取得執照，目前屬違規使用，請縣
    政府責令其停止營業，俟取得合法證照後再行恢復營業，此
    有屏東縣議會91年7 月26日屏議建字第0910001699號函所附
    會議提案表、開會通知單、會議紀錄影本等在卷可憑（見原
    審卷(一)第150 頁至第192 頁）。被告乙○○為屏東縣議會議
    員，對於縣內違法經營休閒旅遊企業廠商影響地方發展，提
    案成立專案小組，邀請縣政府單位主管及業者，就其主管業
    務提出質詢，列席說明，縣議會專案小組並作成決議，請縣
    政府責令大統立高爾夫球場違法經營改善前停止營業，此為
    縣議會議員依法行使職權，並無不法。
  2.被告乙○○於87年7 月間至大統立高爾夫球場打球時，向大
    統立高爾夫球場經理甲○○詢問申辦進度，表示如有困難可
    由其代辦，甲○○以已委託長昇顧問公司辦理而婉拒，被告
    乙○○並未提及代辦報酬或費用，亦未利用球場違規情事要
    脅由其代辦等情，亦經證人甲○○於偵查、原審、本院前審
    審理中指證明確（見91偵1028號卷第116 頁，原審卷(二)第24
    5 頁、第246 頁，本院上更(一)卷第70頁至第72頁）。本件經
    最高法院此次發回後由本院審理時，證人甲○○並到庭雖稱
    被告乙○○確有至球場向伊關心申請手續卡在哪個部門，是
    否須伊效勞等語，惟證人甲○○並證稱：「（乙○○要求你
    由他代辦時，你是否認為乙○○所謂代辦其實是要索取錢財
    讓該申請案順利通過的意思）我不認為是這樣。」等語（見
    本院上更(二)卷第141 頁）。又雖與證人甲○○在警詢時稱被
    告乙○○係希望該代辦費用由伊來賺取等語不符，惟綜觀證
    人甲○○於乙○○向伊表示可以代辦申請手續等語時，當場
    向乙○○回稱伊公司已委請長昇顧問公司處理，並予婉拒等
    情，顯見證人甲○○並未因被告乙○○要求代辦手續等語，
    而心生畏懼，此亦為證人甲○○於本院前審所證述，並未因
    召開會議之行為讓伊有被勤索或心生恐懼之狀況等語（見本
    院上更(一)卷第70頁）相符。另參酌證人甲○○於本院表示，
    伊委託長昇顧問公司辦理申請手續之費用資料已無法呈提本
    院參考，而被告乙○○亦從未曾向證人甲○○表示所要求代
    辦費用為何，自無證據足證被告乙○○向證人甲○○所索求
    之代辦手續顯逾支付長昇顧問公司之代辦費用，而認被告有
    勒索財物之犯行。
  (六)綜上所述，並無證據證明被告乙○○有何藉端向甲○○勒索
    財物之犯行，且公訴人提出證明之證據，尚未達於通常一般
    之人不致有所懷疑，而得確信其為真實之程度，仍存有合理
    之懷疑，此部分即無從認定被告乙○○有藉端勒索財物之行
    為，被告乙○○此部分犯行尚屬不能證明。惟公訴人認被告
    乙○○此部分犯行與上開論罪科刑部分，有連續犯之裁判上
    一罪關係，自不另為無罪之諭知，併此說明。
五、原審判決就被告被訴藉端勒索丙○○財物部分，以被告罪證
    明確，因予論罪科刑，固非無見；惟：(1)新修正刑法第10條
    第2 項於94年2 月2 日公布，95年7 月1 日施行，關於公務
    員之定義已有修改，原審判決未及論述比較，自屬未合；(2)
    另無證據證明劉月枝與被告乙○○關於本件有何犯意聯絡，
    原審判決論被告與劉月枝共同犯公務員藉端勒索財物，亦有
    未洽。原判決關於被告乙○○被訴藉端勒索甲○○財物部分
    ，則以不能證明被告有該部分犯行，且公訴人認被告乙○○
    此部分犯行與上開論罪科刑部分，有連續犯之裁判上一罪關
    係，故不另為無罪之諭知，經核並無不當。被告上訴意旨，
    仍執前詞，否認有藉端勒索丙○○財物，雖無足取，然原審
    判決關於被告乙○○藉端勒索丙○○財物部分，既有前述可
    議之處，自屬無可維持，應由本院將該部分予以撤銷改判。
    爰審酌被告乙○○身為民意代表，依法令服務於地方自治團
    體所屬機關而具有法定職權，應為民服務，竟藉端向其職務
    區域內之事業勒索財物，惡性重大，及其犯罪動機、手段及
    勒索財物達50萬元之鉅等一切情狀，仍量處有期徒刑12年，
    併依貪污治罪條例第17條規定，宣告褫奪公權6 年。其勒索
    而得之50萬元係同條例第4 條第1 項第2 款規定所得之財物
    ，爰依同條例第10條第1 項規定，追繳發還被害人致富公司
    （海景飯店），如全部或一部無法追繳時，應依同條第2 項
    以其財產抵償之。至本件公訴人上訴部分，係針對本件原審
    另為無罪判決部分上訴，對於本院現審理部分並未上訴，故
    本件上訴人僅有被告乙○○，無庸記載公訴人為上訴人，又
    此敘明。
六、原審同案被告孫國良已經本院前審判決無罪確定，被告乙○○被訴藉端勒索小墾丁渡假村、海洋生物博物館部分，亦經
    本院前審判決無罪確定，核此敘明。
據上論結，應依刑事訴訟法第369 條第1 項前段、第364 條、第
299 條第1 項前段、貪污治罪條例第4 條第1 項第2 項、第10條
第1 項、第2 項、第17條、刑法2 條第1 項、刑法第11條、修正
前刑法第10條第2 項、第37條第2 項，判決如主文。
本案經檢察官張其主到庭執行職務。
中    華    民    國    95    年    8     月    14    日
                  刑事第二庭    審判長法  官  林正雄
                                      法  官  陳啟造
                                      法  官  黃壽燕
以上正本證明與原本無異。
如不服本判決應於收受本判決後10日內向本院提出上訴書狀，其
未敘述上訴理由者，並得於提起上訴後10日內向本院補提理由書
狀（均須按他造當事人之人數附繕本）「切勿逕送上級法院」。
中    華    民    國    95    年    8     月    14    日
                                      書記官  王婉蓉
附錄本件判決論罪科刑法條：
貪污治罪條例第4 條
有下列行為之一者，處無期徒刑或10年以上有期徒刑，得併科新
台幣1 億元以下罰金：
一  竊取或侵占公用或公有器材、財物者。
二  藉勢或藉端勒索、勒徵、強占或強募財物者。
三  建築或經辦公用工程或購辦公用器材、物品，浮報價額、數
    量、收取回扣或有其他舞弊情事者。
四  以公用運輸工具裝運違禁物品或漏稅物品者。
五  對於違背職務之行為，要求、期約或收受賄賂或其他不正利
    益者。
前項第1 款至第4 款之未遂犯罰之。
貪污治罪條例第17條
  犯本條例之罪，宣告有期徒刑以上之刑者，並宣告遞奪公權。
貪污治罪條例第10條
  犯第4 條至第6 條之罪者，其所得財物，應予追繳，並依其情
  節分別沒收或發還被害人。
  前項財物之全部或一部無法追繳時，應追徵其價額，或以其財
  產抵償之。
  為保全前二項財物之追繳、價額之追徵或財產之抵償，必要時
  得酌量扣押其財產。


司法院資訊處製作；財團法人民間司法改革基金會備份。
